臺灣高等法院刑事判決　　　　　　　　96年度上訴字第1921號
上　訴　人
即　被　告　乙○○
　　　　　　　　　　3弄16號.
選任辯護人　何乃隆律師
上列上訴人因強盜案件，不服臺灣新竹地方法院95年度訴字第94
4號，中華民國96年3月19日第一審判決（起訴案號：臺灣新竹地
方法院檢察署95年度偵字第5745號），提起上訴，本院判決如下
：
    主  文
原判決關於乙○○部分撤銷。
乙○○幫助共同意圖為自己不法之所有，以強暴，至使不能抗拒
，而取他人之物，累犯，處有期徒刑貳年捌月。
    事    實
一、乙○○前曾因妨害自由案件，經本院於民國90年7月26日，
    以90年度上訴字第1516號判決判處有期徒刑10月，於91年6
    月8日縮刑期滿執行完畢，詎仍不知警惕，而為下列行為：
（一）緣戊○○（業經原審法院判處有期徒刑8年6月確定）、江
      秉丞（業經原審法院判處有期徒刑7年確定）、乙○○，
      均為順達計程車行（下稱順達車行）之司機。95年9月18
      日凌晨0時許，甲○○（經檢察官另案通緝中）佯以向人
      討債為由，要求戊○○找尋他人共同參與，戊○○即駕駛
      車牌號碼U9 -3591號休旅車搭載甲○○至順達車行找江秉
      丞共同參與，旋戊○○要求江秉丞上車商談。嗣因戊○○
      疲累無法駕駛，遂改由江秉丞駕駛上開休旅車於市區閒逛
      ，甲○○坐於副駕駛座，戊○○則在後座睡覺。途中甲○○告知江秉丞討債為藉口，實則欲開車至市區尋找目標車
      輛，再故意擦撞對方，利用對方下車時，制伏強盜對方財
      物，甲○○並告知江秉丞，其事前已有準備，並取出其所
      有之質地堅硬，客觀上足以對人之生命、身體構成威脅，
      可供兇器使用之外觀上類似槍枝之黑色金屬材質玩具手槍
      （未扣案，無法認定是否為制式或具有殺傷力之手槍），
      供江秉丞觀看，另提供江秉承口罩1個，要求江秉丞帶上
      ，以避免被認出，二人遂共同基於意圖為自己不法所有之
      犯意聯絡，在新竹市區尋找目標車輛。嗣於同日凌晨4時
      許，在新竹市○○路、經國路口附近，發現丙○○駕駛
      6860-EM號賓士轎車，搭載丁○○，甲○○、江秉丞即鎖
      定該車輛為目標，江秉丞即駕U9-3591號休旅車一路尾隨
      至新竹市○○○道停車場，至同日4時30分許，停車場內
      另一部車輛離去，僅有丙○○、江秉丞所駕駛之二部車時
      ，江秉丞遂駕駛休旅車擦撞丙○○駕駛之6860-EM號賓士
      轎車後保險桿製造假車禍（毀損部分未據告訴），丙○○
      隨即下車察看，甲○○即以左手勒住丙○○脖子，右手持
      上開玩具手槍抵住丙○○頭部，因丙○○反抗欲掙脫，江
      秉丞遂加入制伏丙○○；斯時戊○○因車輛擦撞已醒來，
      見到甲○○持槍及江秉丞徒手控制丙○○，已知悉甲○○
      並非討債，而係欲強盜丙○○等人之財物，竟仍與甲○○
      、江秉丞共同基於意圖為自己不法所有之犯意聯絡，參與
      強盜犯行，亦下車抓住丁○○頭髮，而將丁○○由6860-E
      M號自小客車之副駕駛座拉往後座，致丁○○後腦撞到車
      頂（傷害部分亦未據告訴），甲○○、江秉丞亦將丙○○
      押往該車之後座，再由江秉丞駕駛6860-EM號自小客車，
      甲○○、戊○○分坐於丙○○、丁○○之兩側，並喝令二
      人低頭、不准看，途中並以丙○○車上所有之毛毯蓋住丙○○、丁○○之頭部，三人共同剝奪丙○○、丁○○之行
      動自由。
（二）江秉丞駕駛6860-EM號自小客車前往中華大學山區，途中
      因丙○○不停詢問，戊○○以拳頭毆打丙○○右腰一拳而
      未成傷，因欠缺捆綁丙○○、丁○○之工具，再駕駛該車
      返回景觀大道停車場，取出U9-3591號休旅車內之黑色膠
      帶捆綁丙○○、丁○○之雙手，並矇住二人之眼睛，使其
      二人不能抗拒，又喝令二人說出財物在車上何處，丙○○
      遂告知其皮夾在副駕駛座置物箱內，甲○○動手取出丙○○之皮夾及丁○○掛在肩上之皮包，並逼問二人提款卡之
      密碼。甲○○又將丁○○之皮包交由戊○○翻找，戊○○
      翻找後再將皮包交給甲○○，甲○○遂將丁○○皮包內之
      提款卡交給戊○○，囑戊○○將提款卡內之現金領出，甲○○並取走丁○○皮包內之現金新臺幣（下同）3千1百多
      元及手機1支。嗣仍由江秉丞駕駛6860-EM號自小客車搭載
      甲○○、丙○○及丁○○繞行，因戊○○欲將其U9-3591
      號休旅車先行駛回家中而暫時離去，惟途中因江秉丞來電
      告知6860-EM號自小客車掉落水溝中，戊○○遂又駕駛U9-
      3591號休旅車前往該處搭載甲○○、江秉丞、丙○○及丁○○，迨至景觀大道陸橋下時，又因江秉丞前將其所有之
      小客車停放在他人商店門口前，故暫時先行離去移開車輛
      ，戊○○再駕駛U9-3591號休旅車停放在新竹市立殯儀館
      下方之成德路停車場，然接獲江秉丞來電告知有警方巡邏
      車輛在戊○○家門前，戊○○因擔心害怕，亦先行下車離
      去前往察看，而將丙○○、丁○○交由甲○○獨自看管。
      嗣後江秉丞再返回成德路停車場會合，因丙○○所有6860
      -EM號自小客車先前掉落水溝中，戊○○遂通知拖吊車將
      該自小客車拖出，並駕駛該自小客車至成德路停車場會合
      ，江秉丞又駕駛U9-3591號休旅車搭載甲○○、丙○○、
      丁○○，接應戊○○後，一同至新竹市○○路景觀大道陸
      橋下，甲○○、江秉丞、戊○○討論如何處理丙○○、丁○○，因丁○○曾表示其有氣喘病，甲○○與江秉丞就後
      續如何處置丁○○一事發生爭執，甲○○遂向江秉丞表示
      ：「後面的事情你不用參加」等語，江秉丞即中止參與強
      盜之行為，並隨手將口罩丟棄後離去。
（三）復由戊○○駕駛U9-3591號休旅車搭載甲○○、丙○○、
      丁○○返回成德路停車場，嗣因丙○○之鞋子不見，甲○○要求戊○○去購買鴨舌帽及拖鞋，戊○○遂以甲○○之
      行動電話0000000000號撥打其不知情之女友郭雅亭之行動
      電話0000000000號，要求郭雅亭前來。戊○○步行至成德
      路超商先行購買香菸、檳榔、飲料，並在該處等待郭雅亭
      時，適乙○○駕駛車牌號碼XX-4965號小客車載客經過，
      戊○○即告知乙○○彼等故意擦撞他人並將被害人押在車
      上，請乙○○載客後回頭來找他等語，乙○○知悉後，先
      行載客人離去。迨郭雅亭至新竹市○○路、崧嶺路口後，
      戊○○即將丁○○之提款卡交給郭雅亭，並告知密碼，要
      求郭雅亭提款，並代為購買拖鞋及鴨舌帽。乙○○載送客
      人之後，隨即返回上開停車場，迨戊○○返回上開停車處
      ，其間，乙○○曾打開U9 -3591號休旅車車門，看見丙○○、丁○○二人遭黑色膠帶捆綁雙手、雙眼矇住，均呈不
      能抗拒之狀態，先前戊○○亦已告以故意擦撞他人，已知
      悉甲○○、戊○○係以製造假車禍方式強押他人以強盜財
      物。嗣戊○○要求乙○○駕駛XX-4965號小客車陪同其前
      往修車廠修理U9-3591號休旅車，乙○○初始不同意，惟
      在戊○○再度要求下，乙○○即勉予同意，甲○○遂指示
      戊○○將丁○○移至乙○○駕駛之XX-4965號小客車上，
      另將丙○○移至6860-EM號小客車，此時，戊○○曾表示
      要解開捆綁丁○○之膠帶，乙○○擔心被認出，乃加以阻
      止，旋戊○○駕駛U9-3591號休旅車至修理廠，乙○○則
      基於幫助甲○○、戊○○共同強盜之犯意，駕駛XX-4965
      號小客車搭載被捆綁之丁○○跟隨在後，以此方式剝奪丁○○之行動自由。至修理廠後，改由戊○○駕駛XX-4965
      號小客車，搭載乙○○及丁○○，隨後戊○○將乙○○先
      行載送返家，途中且以乙○○之行動電話0000000000號撥
      打郭雅亭之前開行動電話，要求郭雅亭以提款卡提領之現
      金繳交貸款，郭雅亭亦依戊○○指示前往新竹市○○路33
      1號前之提款機提領4萬3千元，並將前開款項繳交貸款（
      剩餘款項則事後再交付予戊○○）。此後，戊○○即駕駛
      XX-4965號小客車搭載丁○○在新竹市區內繞行等待甲○○之指示，途中曾接獲甲○○來電，確認丁○○是否仍在
      場，並由丙○○與丁○○通話。
（四）甲○○指示戊○○、乙○○將丁○○移至乙○○車上離去
      後，即將捆綁丙○○之膠帶解開，並脅迫丙○○開車，且
      脅迫丙○○稱：「你們自己去想一下，錢要怎麼處理，我
      一定要拿到這筆錢」等語，並要求丙○○交出50萬元，丙○○回答沒有那麼多錢，僅有30萬元等語，甲○○同意後
      ，丙○○遂駕駛6860-EM號自小客車，搭載甲○○返回其
      位於頭份家中取款。迨至其頭份家中，丙○○要求其父親
      曾文雄前往提款，曾文雄因礙於丁○○尚在戊○○手中，
      而不敢報警，遂至新竹國際商業銀行頭份分行領款30萬元
      ，丙○○則駕駛6860-EM號自小客車搭載甲○○跟隨在後
      ，曾文雄提款後將30萬元交由丙○○，丙○○再將30萬元
      交給甲○○，甲○○得手後隨即搭乘計程車離去。嗣於同
      日11時許，經甲○○電話聯絡後，戊○○前往新竹市○○
      路○段與大湖路口前搭載甲○○，並於11時20分許至香山
      火車站，始將丁○○釋放，嗣經警循線查證後，拘提乙○○、戊○○、江秉丞到案始悉上情。
二、案經丙○○、丁○○訴由新竹市警察局第三分局報告臺灣新
    竹地方法院檢察署檢察官偵查起訴。
    理    由
一、訊據被告乙○○雖對於上揭以XX-4965號小客車搭載被捆綁
    雙手、矇住雙眼之告訴人丁○○跟隨同案被告戊○○前往修
    車廠，再由同案被告戊○○駕駛XX-4965號小客車，搭載其
    與告訴人丁○○，而將其載送返家，其有看見丁○○被捆綁
    雙手、矇住雙眼，初始同案被告戊○○曾欲將告訴人丁○○
    之膠帶拆下，惟遭其阻止等情供承不諱。惟矢口否認知情強
    盜，辯稱：當天在新竹市立殯儀館之停車場遇到戊○○，經
    戊○○告知車輛與他人發生擦撞，要借用其車輛，因其車輛
    是登記在戊○○名下，乃答應戊○○搭載告訴人丁○○前往
    修車廠，然旋即離開，確實不知戊○○、甲○○是在強盜云
    云。
二、惟查：
（一）上揭強盜及妨害自由之事實，業據告訴人丙○○、丁○○
      指訴綦明，並經同案被告戊○○、江秉丞供承在卷。被告
      乙○○坦承因戊○○之請求，以車搭載被捆綁之丁○○自
      成德路停車場駛至修理廠等處，惟否認知情強盜云云，然
      查：
    １同案被告戊○○於警詢時即稱：「……我就走回殯儀館停
      車處，即看見甲○○與乙○○在聊天講話，我們三人互相
      談了一下，乙○○知道我們強盜他人財物，就表示不要參
      與，我就要求乙○○開車跟我一起將U9-3591號自小客車
      駛至明湖路608巷對面的修理廠修車，就與甲○○將被害
      人丙○○及丁○○換車至被害人丙○○所有之6860-EM號
      自小客車後座，我即駕駛U-3591號自小客車，乙○○尾隨
      我……」（見5745號偵查卷(一)第23頁）。於偵查中證稱：
      「……郭雅亭離去後，乙○○就來了，我們三人相互談了
      一下，乙○○知道我們強盜他人財物，就表示不要參與，
      我就要求乙○○陪我去修車，甲○○跟被害人在現場，車
      子送修後我先載乙○○回家，因為我要跟乙○○借車，之
      後我開乙○○的車回到殯儀館與甲○○會合……」（見57
      45號偵查卷(一)第249至250頁）。於原審亦稱：「……遇到
      我朋友乙○○……載客經過，他問我在做什麼，我說事情
      大條並把事情經過說一下，乙○○說他先把客人載到目的
      地後再回來找我，他跟甲○○認識，乙○○跟甲○○在聊
      天，我在等郭雅亭，郭雅亭到了之後，我叫郭雅亭去領錢
      跟買東西，郭雅亭領完錢跟買完東西交給我後就騎機車離
      開。那時甲○○叫我把女性被害人帶開，因為我車有撞到
      要開去修，我問乙○○開他的車好不好，乙○○同意，之
      前乙○○已經知道我們做了這件事而且知道大概的經過，
      我把那個女的帶上乙○○的車，乙○○跟在我後面……」
      等語（見原審卷第20頁），均表示已告知被告乙○○大約
      情形如何，被告乙○○知道在強盜等情。
    ２雖證人國豪嗣於原審翻異前詞，改稱：其有告訴乙○○其
      車子撞到，忘了有沒有問乙○○要不要參與強盜，未向乙○○提及強盜之事。惟嗣於本院又證稱：當天其有告訴乙○○如何用車去擦撞人家及如何押及綁被害人等語（見本
      院卷第52頁反面），核與先前所述被告乙○○知悉強盜之
      情相互呼應。而證人戊○○於警詢及偵查之陳述，並無不
      可信之情況，且當時距離案發時間較為接近，較少權衡利
      害，自較原審翻異之詞具可信之特別情況，並與嗣於本院
      所為證詞內容可相互印證，堪以採信。
    ３參以被告乙○○自承有開車門看到告訴人被矇眼及捆綁，
      證人戊○○亦於原審證述：其有打開車門讓乙○○看丁○○被綁之狀況，及其本欲解開丁○○矇眼與雙手，因乙○○反對，其就沒有解開丁○○等語。證人丁○○於原審證
      稱：有人要將其解開，另一人反對，足認被告乙○○已明
      白知悉告訴人丙○○、丁○○雙手均遭戊○○等人故意擦
      撞後捆綁、矇眼而處於不能抗拒之情況，是其明知強盜之
      情至明。雖其初始不願意將XX-4965號小客車出借戊○○
      使用，然在戊○○要求下，隨即表示同意，並搭載告訴人
      丁○○隨同案被告戊○○前往修車廠，顯係出於幫助同案
      被告戊○○、共犯甲○○強盜之犯意，而提供車輛並協助
      載送被捆綁之丁○○，而此行為屬構成要件以外之行為，
      故被告乙○○所為已足該當刑法幫助強盜罪之構成要件。
（二）乙○○另稱：XX-4965號小客車之車主確為戊○○，為方
      便貸款始靠行在上允小客車租賃有限公司名下，故戊○○
      向其借車時，出於無奈不得不答應云云。惟查：被告乙○○於原審時自承後續貸款均由其繳交，其當然可以繼續使
      用該車（見原審卷第155頁），況同案被告戊○○亦證稱
      購買該車後，因被告乙○○債信不良，無法貸款購車，其
      乃將該車讓與被告乙○○（見原審卷第129至130頁），且
      為被告乙○○所不爭執，被告乙○○應有使用權，況被告
      已明知戊○○等人強盜之情，仍未離去現場，且同意協助
      載送告訴人丁○○至修車廠，自不得藉詞該車因係戊○○
      名義可能遭取回而推卸犯行。
（三）綜上所述，本件事證明確，被告乙○○所辯無非事後卸責
      之詞，委無足採，其犯行堪以認定。
三、論罪部分：
（一）按刑法上之幫助犯，乃以幫助他人犯罪之意思而參與犯罪
      構成要件以外之行為而成立。本件同案被告江秉丞、戊○○、甲○○結夥三人以上，且甲○○攜帶質地堅硬、金屬
      材質可供兇器使用之玩具手槍，固係構成刑法第330條第1
      項之加重強盜罪，惟被告乙○○到場後僅有同案被告戊○○、共犯甲○○繼續強盜犯行，且並無證據足以證明被告
      乙○○知悉同案被告江秉丞在前階段有參與強盜犯行及知
      悉甲○○有攜帶兇器犯之，且無證據證明其事後分到任何
      財物，被告乙○○以幫助他人普通強盜之犯意，參與強盜
      構成要件以外之行為，核係犯刑法第328條第1項普通強盜
      罪之幫助犯。公訴意旨認被告乙○○係加重強盜罪之共同
      正犯，容有誤會，然其社會基本事實同一，爰變更其起訴
      法條。乙○○提供車輛載運被捆綁之丁○○，剝奪丁○○
      之行動自由之行為，另觸犯刑法第302條第1項之罪。此部
      分被告與戊○○等人間有犯意聯絡，行為分擔，為共同正
      犯。其同一行為而犯幫助強盜及妨害自由二罪，為想像競
      合犯，應從一重之幫助強盜罪處斷。又因係幫助犯，依刑
      法第30條第2項之規定，按正犯之刑減輕之。
（二）被告乙○○前曾因妨害自由案件，經本院於90年7月26日
      ，以90年度上訴字第1516號判決判處有期徒刑10月確定，
      於90年8月27日入監，91年6月8日縮刑期滿執行完畢，有
      本院被告前案紀錄表在卷可參（見原審卷第10至11頁），
      其於執行完畢後5年以內故意再犯本件有期徒刑以上之罪
      ，應論以累犯，並依法加重其刑，且先加後減之。
四、原審認被告乙○○罪證明確，予以論罪科刑，固非無見。惟
    查：戊○○已告知被告乙○○故意擦撞被害人，原判決卻認
    定戊○○僅告知與對方發生擦撞，而未告知故意擦撞之情，
    已有未合，且被告之行為，尚犯妨害自由罪，原判決漏未論
    述，亦非允洽。又被告乙○○於原審判決後，已與告訴人丙○○達成和解，有和解筆錄在卷可稽，此為原審量刑時所未
    及審酌。被告乙○○上訴，否認知悉強盜之情，雖無足採，
    惟原判決既有可議，自應由本院予以撤銷改判。爰審酌被告
    乙○○犯罪之動機、目的、所生危害、已明知丁○○遭強暴
    而不能抗拒，竟仍共同剝奪其行動自由，而幫助戊○○、甲○○強盜犯行，而出借車輛供其等使用，協助搭載被害人丁○○，於審理時仍避重就輕否認幫助強盜犯行及犯罪後態度
    等一切情狀，量處如主文所示之刑。
據上論斷，應依刑事訴訟法第369條第1項前段、第364條、第299
條第1項前段、第300條，刑法第328條第1項、第302條第1項、第
55條、第30條第1項前段、第2項、第28條、第47條第1項、刑法
施行法第1條之1，判決如主文。
本案經檢察官郭弘佑到庭執行
中　　華　　民　　國　　96　　年　　6 　　月　　20　　日
　　　　　　　　　刑事第二庭審判長法　官  呂丹玉
　　　　　　　　　　　　　　      法　官  林銓正
　　　　　　　 　 　　　　　　  　法　官  王詠寰
以上正本證明與原本無異。
如不服本判決，應於收受送達後十日內向本院提出上訴書狀，其
未敘述上訴之理由者並得於提起上訴後十日內向本院補提理由書
（均須按他造當事人之人數附繕本）。
                                書記官  駱麗君
中　　華　　民　　國　　96　　年　　6 　　月　　20　　日
附錄：本案論罪科刑法條全文
刑法第328條
意圖為自己或第三人不法之所有，以強暴、脅迫、藥劑、催眠術
或他法，至使不能抗拒，而取他人之物或使其交付者，為強盜罪
，處5年以上有期徒刑。
以前項方法得財產上不法之利益或使第三人得之者，亦同。
犯強盜罪因而致人於死者，處死刑、無期徒刑或10年以上有期徒
刑；致重傷者，處無期徒刑或7年以上有期徒刑。
第1項及第2項之未遂犯罰之。
預備犯強盜罪者，處1年以下有期徒刑、拘役或3千元以下罰金。
